臺灣桃園地方法院民事裁定　　　　　 100年度消債抗字第42號
抗　告　人　許智維
上列抗告人因消費者債務清理條例免責事件，對於中華民國100
年8 月29日本院100 年度消債聲字第67號裁定提起抗告，本院合
議庭裁定如下：
    主  文
抗告駁回。
抗告程序費用新臺幣壹仟元由抗告人負擔。
    理  由
一、按債務人有因浪費、賭博或其他投機行為，致財產顯然減少
    或負擔過重之債務，而生開始清算之原因者，法院應為不免
    責之裁定，但債務人證明經普通債權人全體同意者，不在此
    限，消費者債務清理條例第134 條第4 款定有明文。次按消
    費者債務清理制度並非在使債務人恣意消費所造成之債務，
    轉嫁予債權人負擔，故債務人免責制度，應在鼓勵勤勞誠實
    之債務人，而非縱容債務人奢侈浪費，倘債務人於聲請清算
    前之相當期間內，利用信用金融之機會，恣意為非屬通常生
    活所需之鉅額消費或作奢侈性、浪費性之消費而不在意日後
    履行返還之能力，自不容其利用消費者債務清理條例中之免
    責制度，致濫用清算程式以規避其應負擔之償還責任，如此
    始符消費者債務清理條例之立法本旨。
二、本件抗告意旨略以：抗告人雖歷有多筆KTV 消費紀錄，然此
    乃係抗告人於軍旅生活期間信用狀況良好且無其他嗜好，故
    以唱歌抒發壓力，且每回消費金額不過新台幣（下同）數千
    元；另抗告人於民國94年10月退伍後，因舅舅罹患肺結核而
    需大筆醫療費用，抗告人不忍心乃伸出援手資助，始致一夕
    間將所有積蓄花費殆盡；嗣後抗告人聽信友人鼓吹，遂向銀
    行舉債投資合作開設餐廳及汽車保養廠，期間並屢受友人矇
    蔽偽稱餐廳及汽車保養廠有資金調度問題，故抗告人乃陸續
    向銀行借貸以為周轉。又抗告人固有數筆電信、汽車百貨、
    保險等刷卡消費項目，然前揭項目均屬日常生活必要支出，
    消費次數並非頻繁，消費金額亦非高價，自難認係屬奢侈揮
    霍。再者，抗告人雖有數筆預借現金紀錄，然縱有預借現金
    事實，亦未必即應認有投機浪費之行為。綜此，縱認抗告人
    財務規劃失當，然抗告人實係因舅舅生病支出、遭人詐騙及
    家計負擔，難認有投機或浪費之行為。為此，爰依法提起抗
    告等語。
三、經查：
(一)、抗告人雖稱其於信用狀況良好之軍旅生活期間以唱歌抒發壓
    力，每回消費金額不過數千元，難認此係屬奢侈揮霍行為云
    云。然依抗告人於清算程序中之調查期日所述可知，其自軍
    旅退伍原因乃係因債權人常致電軍隊催討債務（見本院97年
    度執消債清字第2 號卷一第303 頁），由此可認抗告人於仍
    任職於軍隊尚未退伍之際已有相當程度之債務問題存在，其
    所謂信用狀況良好乃以唱歌抒發壓力云云，即顯不足採。再
    者，抗告人既於任職軍隊期間已有債務問題存在，本應力求
    縮節開銷、控制支出，避免不必要之消費以防債務累積，是
    縱為紓發情緒壓力，亦可選擇諸多如運動等無庸大筆金額支
    出之休閒活動，仍可達至抒發情緒壓力之目的，詎抗告人無
    視已既存之債務問題，仍屢為KTV 此非必要生活支出之消費
    ，難認非屬過度消費、浪費之行為，且迄今仍認於負債數額
    不低之情況下，每回花費數千元於歌唱歡樂事項並無不當，
    顯見抗告人對於自身負債之源由並未深入檢討。
(二)、抗告人雖陳稱其資助生重病之舅舅，故將積蓄花費殆盡云云
    ，然抗告人就其舅舅之疾病、其舅舅已無任何其他扶養義務
    人而須由抗告人負擔扶養義務等節，均僅空言指稱而未提出
    任何證據資料以實其說，已難遽採。且抗告人自承係因負擔
    舅舅之醫療費用及本身債務，始聽信友人鼓吹向銀行借款投
    資餐廳及汽車保養廠，並陸續借貸款項投入周轉，顯見抗告
    人負債之直接原因非因資助生病之舅舅，而係其陸續之過渡
    舉債投資行為，蓋抗告人於經濟困頓不佳之際欲投資生意，
    於事前本應衡量自身清償能力及負債情形，斟酌各該投資之
    風險性、合理性及投資數額，遑論抗告人更係向銀行等金融
    機構借款舉債以為投資，當更妥為斟酌思慮，且事後甚或應
    尋求法律途徑求償以積極進行催討，而非自始即任意向銀行
    借款舉債投資，事後更空言指摘友人侵吞款項逃逸無蹤，逕
    自放任負債惡化以致負擔過重債務，而生開始清算之原因，
    准此，難認抗告人之該借款投資非屬投機或浪費之行為。
(三)、至抗告人另稱其雖有數筆電信、汽車百貨、保險等刷卡消費
    項目，然係均屬日常生活必要支出，消費金額亦非高價，且
    雖有數筆預借現金紀錄，縱有預借現金事實，亦未必即應認
    有投機浪費之行為云云。然觀諸抗告人之消費紀錄可知，就
    同類型之電信費用，抗告人於93年2 月24日於遠傳電信消費
    4745 元 、94年2 月13日於遠傳電信消費4637元、94年3 月
    21日於台灣通信消費10,300元、94年2 月13日於遠傳電信消
    費4637元、94年1 月12日至95年6 月26日於中華電信分18期
    共消費60,300元（見本院100 年度消債聲字第67號卷第27、
    92頁），凡此消費金額均顯高於一般人之消費額度，抗告人
    所謂消費金額亦非高價云云，並不足採。此外，保險係為避
    免將來不確定之危險對被保險人之人身或財產造成損害，故
    給付一定之保險費，而由保險人負擔危險及損害之制度，依
    消費者債務清理條例立法意旨及生活必要性支出考量，自難
    認人壽保險對於維持一般人最低生活水平並無任何必要關聯
    性。抗告人於抗告理由狀中業已自承其曾向銀行借款投資餐
    廳及汽車保養廠，嗣亦陸續向銀行借款以為上開餐廳及汽車
    保養廠之資金周轉，本院就其舉債投資之舉係屬投機或浪費
    之行為，亦已認定如上，則縱使抗告人辯稱其預借現金乃以
    債養債或繳付最低應繳額或支付生活開銷等情屬實，非但無
    礙於前開投機、浪費之事實認定，反足認抗告人於舉債投資
    之初，確實未深切衡量自己之經濟能力及投資風險，始招致
    嚴重負債之結果。
四、綜此，抗告人未能妥適衡量個人清償債務能力、未節制開支
    及過度消費行為，致其負擔過重債務，而生開始清算原因，
    核與消債條例第134 條第4 款規定不免責事由相當，則抗告
    人具消費條例第134 條第4 款所定不應免責之情，實為明確
    ，揆諸首揭法律規定，本件抗告人應不免責，則原裁定為抗
    告人不免責之裁定，於法並無不合；抗告意旨指摘原裁定不
    當，求予廢棄，均無理由，應予駁回。
五、據上論結，本件抗告為無理由，依消費者債務清理條例第15
    條、民事訴訟法第495 條之1 第1 項、第449 條第1 項、第
    95條 、第78條，裁定如主文。
中    華    民    國   100    年    12    月    29    日
                 民事第二庭   審判長  法  官  劉克聖
                                      法  官  陳彥年
                                      法  官  卓立婷
以上正本係照原本作成。
本裁定除以適用法規顯有錯誤為理由，不得再抗告；如提再抗告
，應於收受送達後10日內，委任律師為代理人向本院提出再抗告
狀，並繳納再抗告費新台幣1000元。
中    華    民    國  100     年    12    月    30    日
                                      書記官  王素玲